【裁判字號】    92,重訴,122
【裁判日期】    920819
【裁判案由】    塗銷抵押權登記等
【裁判全文】
臺灣板橋地方法院民事判決  九十二年度重訴字第一二二號
    原      告  乙○○
    訴訟代理人  林孜俞律師
    被      告  丁○○○
    訴訟代理人  丙○○
右當事人間請求塗銷抵押權登記等事件，本院判決如左：
    主      文
原告之訴及假執行之聲請均駁回。
訴訟費用由原告負擔。
    事      實
甲、原告方面：
一、聲明：
  (一)被告應將坐落臺北縣樹林市石頭溪下石頭溪小段二六八地號面積一千七百四十一
    平方公尺（下稱系爭土地）應有部分二分之一，以樹登字第○三二三七九號收件
    ，於民國八十三年十二月二十日所為最高限額抵押權設定登記塗銷。
  (二)被告應返還原告新臺幣（下同）二百九十一萬八千四百三十五元，及自起訴狀繕
    本送達翌日起至清償日止，按週年利率百分之五計算之利息，並願供擔保，請准
    宣告假執行。
二、陳述：
  (一)原告於八十三年間向被告借款三百萬元，惟經被告預扣利息二十七萬元及代書費
    九萬元後，實際借得金額為二百六十四萬元，原告乃提供其所有系爭土地應有部
    分二分之一為被告設定最高限額抵押權，並自八十四年三月二十日起陸續清償上
    述借款，又本件借款兩造並未約定利率及清償期，僅約定每月攤還本息九萬元，
    然民間借貸以定有利息者為常，則依民法第二百零三條規定，應以法定利率計算
    ，是原告至八十七年二月二十日止已清償上述借款本金二百六十四萬元及以週年
    利率百分之五計算之利息完畢，兩造間已無借款債權債務關係存在，被告辯稱：
    本件借款利息為每月按本金三百萬元百分之三計算等語，其行為顯係高利貸，任
    何人均不得主張自己之不法，乃法律一大原則，被告所辯，自無可採，上開抵押
    權所擔保之債權既經清償而消滅，則該最高限額抵押權登記之存在，已侵害原告
    所有權之圓滿行使，使原告所有權之現在事實狀態與應有狀態不一致，構成原告
    就系爭土地應有部分所有權之妨害，原告自得以起訴狀繕本之送達，請求被告確
    定本件最高限額抵押權所擔保之債權額，及為終止抵押權設定契約之意思表示，
    並依民法第七百六十七條第二項規定，求為判決如聲明第一項所示。
  (二)按無法律上之原因而受利益，致他人受損害者，應返還其利益。民法第一百七十
    九條前段定有明文。承前所述，原告至八十七年二月二十日止業將其借款及利息
    清償完畢，惟因原告借款時另簽發本票交付被告作為擔保，被告竟藉此要求原告
    繼續償還債務，復以拍賣系爭土地相脅，原告為取回本票，避免系爭土地遭強制
    執行，方又簽發票據予被告，並續為給付至九十一年三月二十日，終無力給付，
    經結算方知其已溢付二百九十一萬八千四百三十五元，原告所負借款債務早經清
    償完畢，兩造間已無任何債權債務關係，被告溢領之金額即屬無法律上原因而受
    利益，致原告受有損害，爰依不當得利之法律關係，求為判決如聲明第二項所示
    。
三、證據：提出土地登記謄本一件、支票影本六十四件、臺灣省合作金庫各類存款分
    戶交易明細表、臺灣基隆地方法院九十二年度票字第二七六號民事裁定影本各一
    件、彰化銀行存款存根聯影本二十八件為證。
乙、被告方面：
一、聲明：原告之訴及假執行之聲請均駁回，如受不利判決願供擔保免為假執行。
二、陳述：原告於八十三年十一月間透過正鼎代書事務所表示願以每月每萬元二百八
    十元之利息借款三百萬元，並以系爭土地應有部分二分之一設定抵押權供作擔保
    ，並經由訴外人甲○○○之介紹向被告借得三百萬元，兩造約定每月每萬元給付
    三百元利息，借款期限三個月，俟原告於八十三年十二月二十日辦理最高限額抵
    押權登記完畢，被告即於翌日將三百萬元借款全數交付原告親收，其中二百二十
    萬元係以匯款方式，另八十萬元以現金交付，原告並簽立同額本票予被告收執，
    而依一般民間放款習俗，利息應於貸放後三日內給付，惟原告為計算方便避免舟
    車勞頓，遂先行給付三個月之利息二十七萬元，並非被告預扣，至代書費用九萬
    元乃原告應支付之項目，與被告無關，亦無預扣一事，嗣原告屆期無力清償，且
    以系爭土地爭訟多年未結，一再要求延期清償及調降利率，本件借款之利息乃自
    八十四年十二月二十一日起調降為每月八萬一千元，自八十五年十二月二十一日
    起調降為每月七萬五千元，自八十七年十二月二十一日起降為每月七萬元，是原
    告每月攤提之款項，均屬利息部分，原告並於九十年八月八日簽發延展債務之本
    票二紙及九十年十二月二十五日利息本票一紙交與被告，綜上，原告積欠被告之
    借款本金三百萬元迄今尚未清償，原告自不得請求塗銷系爭最高限額抵押權登記
    ，被告亦無溢領款項之不當得利情事。
三、證據：提出原告身分證正反面、傳真文件、臺灣板橋地方法院八十一年度訴字第
    三九一號民事判決第一頁、土地建築改良物抵押權設定契約書、支票、臺灣基隆
    地方法院九十二年度票字第二七六號民事裁定、民事抗告狀暨本票影本各一件、
    本票影本四件為證，並聲請訊問證人甲○○○。
    理      由
一、本件原告主張：原告於八十三年間向被告借款三百萬元，被告預扣利息二十七萬
    元及代書費九萬元後，實際交付二百六十四萬元，原告則提供其所有系爭土地應
    有部分二分之一為被告設定最高限額抵押權，且因兩造並未約定借款利率及清償
    期，僅約定每月攤還本息九萬元，依民法第二百零三條規定，其利息應按法定利
    率即年息百分之五計算，原告自八十四年三月二十日起陸續攤還本息，至八十七
    年二月二十日已清償借款本金二百六十四萬元及其利息，本件最高限額抵押權所
    擔保之債權既經清償而消滅，該最高限額抵押權登記即構成原告所有權之妨害，
    又原告清償本件借款本息完畢後，被告竟持原告借款時所簽本票，要求原告繼續
    償還，復以拍賣系爭土地相脅，原告迫於無奈只得另簽發票據予被告，並續為給
    付至九十一年三月二十日，共計溢付二百九十一萬八千四百三十五元，原告所負
    借款債務早經清償而消滅，被告溢領之金額即屬無法律上原因而受利益，致原告
    受有損害等語，爰依民法第七百六十七條第二項（按民法第七百六十七條並無第
    二項規定，原告之真意應指該條中段）規定，及不當得利之法律關係，請求被告
    將系爭土地應有部分二分之一，以樹登字第○三二三七九號收件，於八十三年十
    二月二十日所為最高限額抵押權設定登記塗銷，並給付原告二百九十一萬八千四
    百三十五元，及自起訴狀繕本送達翌日起至清償日止，按週年利率百分之五計算
    之利息。
二、被告則以：原告於八十三年十一月間透過正鼎代書事務所及甲○○○之介紹向被
    告借款三百萬元，兩造約定每月每萬元給付三百元利息，借款期限三個月，俟原
    告於同年十二月二十日辦訖最高限額抵押權設定登記，被告即於翌日將三百萬元
    借款全數交付原告，含二百二十萬元匯款及八十萬元現金，原告同時簽立同額本
    票予被告收執，借款交付後，原告為計算方便避免舟車勞頓，先行給付三個月之
    利息二十七萬元，並非被告預扣，至代書費用乃原告應支付之項目，亦無預扣一
    事，詎原告屆期無力清償，復因系爭土地爭訟多年未結，被告乃應其要求一再延
    期及調降利率，是原告自八十四年三月二十日起陸續清償之款項均屬本件借款之
    利息，原告並於九十年八月八日簽發延展債務之本票二紙及九十年十二月二十五
    日利息本票一紙交與被告，原告積欠之借款本金三百萬元迄今尚未清償，自不得
    請求塗銷系爭最高限額抵押權登記，被告亦無溢領款項之不當得利情事等語，資
    為抗辯。
三、原告主張：其於八十三年間向被告借款三百萬元，並提供其所有系爭土地應有部
    分二分之一為被告設定最高限額抵押權，於八十三年十二月二十日登記完畢，原
    告自八十四年三月二十日起至九十一年三月二十日止，陸續清償共計五百七十八
    萬二千元等語，業據提出與其所述相符之土地登記謄本一件、支票影本六十四件
    、臺灣省合作金庫各類存款分戶交易明細表影本一件、彰化銀行存款存根聯影本
    二十八件為證，且為被告所不爭執，自堪信為真實。
四、而原告主張：兩造間就本件借款並未約定利率及清償期，僅約定每月攤還本息九
    萬元，依民法第二百零三條規定，應按法定利率即週年利率百分之五計算等語，
    則為被告所否認，並以前揭情詞為辯，經查：證人甲○○○到場具結證稱：「被
    告我認識，原、被告借款時我有在場，這件約定時就是三分利。借的時候就先扣
    起三個月，因為我是介紹的，而約定三分利原告有同意，因為原告有說他是開餐
    廳，很快就還了．．．。」、「是在仁愛路圓環七十七號代書的辦公室裡面，原
    告乙○○本人有在場。一開始時，原告、代書、我都有在場。我後來有找到被告
    ，就傳真資料給被告，問被告要不要作，如果要做，就約定時間出來談。後來要
    開始談時，我沒有在場，因為他們都是在代書那邊辦。」、「雙方同意也講好，
    但三分利是談好的，所以我才沒有繼續涉入此事。因為代書說利息是要二百八，
    但被告約定要三分利。」等語（見本院九十二年四月十五日準備程序筆錄），參
    以證人甲○○○與兩造並無親屬或僱傭關係，其就本件借款有無預扣利息乙節，
    復為有利於原告之證述，其未經通知自行到庭作證，不無因借款介紹人責任使然
    之可能，原告徒以證人甲○○○於九十二年四月十五日到場作證後，復於同年五
    月二十日未經通知自行到庭，推測其與被告關係匪淺，遽認其證述之情節係袒護
    被告之詞，並無可採，證人甲○○○之證言，應認有相當之證據力，足證本件確
    係原告主動透過代書尋求第三人借款，經證人甲○○○之介紹，兩造成立消費借
    貸關係，而本件借款經過，證人甲○○○雖非全程參與，惟被告要求每月三分利
    ，業經原告同意，證人甲○○○因此方未繼續涉入後續借款細節等情，既經其證
    述明確，且依兩造約定之借款金額三百萬元計算，其每月三分利即每月九萬元，
    其金額亦與原告主張借款時預扣三個月利息二十七萬元相符，況本件約定借款金
    額為三百萬元，數額甚鉅，一般智識程度之人當知謹慎為之，關於還款方式，如
    約定分期攤還本息者，縱未約明期數，亦應約定利率，如未約定利率，則須約定
    期數，以確定還款總額，衡以原告係經由第三人介紹向被告借款，被告與之非親
    非故，先前並無信賴關係存在，其借款當以約明利率較合常理，依原告所述，兩
    造就本件借款僅約定按月攤還本息九萬元，並未約定利率或攤還期數，原告既不
    諳法律，還款時當無以法定利率百分之五計算利息之意，則其如何確定所還金額
    中本金及利息分佔之比例，及應攤還至何年何月，兩造不論是否熟悉法律規定，
    就數百萬元之借款，均應不至漠視己身權益至此，原告之主張，顯於常情有悖，
    綜上，被告辯稱：本件借款約定利率為三分，即每月每萬元給付三百元利息等語
    ，應可採信。
五、按清償人所提出之給付，應先抵充費用，次充利息，次充原本，民法第三百二十
    三條前段定有明文。本件借款之初約定利率為每月每萬元給付三百元，既如前述
    ，被告復自認其借款利息於自八十四年十二月二十一日起調降為每月八萬一千元
    ，自八十五年十二月二十一日起調降為每月七萬五千元，自八十七年十二月二十
    一日起調降為每月七萬元，與原告主張每月攤還之金額相符，則原告自八十四年
    三月二十日起至八十四年十一月二十日止，縱因本件借款實際交付金額為二百六
    十四萬元，借款本金應以二百六十四萬元計算，利率則為每月百分之三，因而每
    月有溢付部分，得抵充本金，計算至八十四年十一月二十日止，抵充後之本金尚
    餘二百五十三萬零二百八十二元，而自八十四年十二月二十日起，利息之計算方
    式改定為每月給付特定金額，與本金之數額即無關聯，自此原告每月攤還之金額
    ，即全屬利息部分，無從抵充本金，是本件借款債務尚難認已全部清償，原告主
    張：本件最高限額抵押權所擔保之借款債權業經清償而消滅等語，並無所據。
六、次按約定利率，超過週年百分之二十者，債權人對於超過部分之利息，無請求權
    。又超過法定最高限額利率之利息，依民法第二百零五條及利率管理條例第五條
    規定，僅債權人對之無請求權而已，並非約定無效，而謂其債權不存在。約定利
    率超過週年百分之二十者，民法第二百零五條既僅規定債權人對於超過部份之利
    息無請求權，則債務人就超過部份之利息任意給付，經債權人受領時，自不得謂
    係不當得利請求返還。（最高法院七十一年臺上字第二五三二號、二十九年度上
    字第一三○六號判例意旨參照）本件兩造約定之利率高達年息百分之三十六，經
    調降後，仍超出民法第二百零五條規定之上限，惟超過部分僅債權人無請求權，
    此部分利息債權仍有效存在，縱有暴利行為之情事，其效力依民法第七十四條第
    一項規定，亦僅生撤銷與否之問題，非謂約定利率高與法定最高利率限制，即屬
    不法，是原告主張：被告所辯本件借款約定利率，超出法定限制，乃主張自己之
    不法等語，容有誤會，原告復主張：被告於本件借款本息清償完畢後，竟持原告
    借款時所簽本票，要求原告繼續償還，復以拍賣系爭土地相脅，原告迫於無奈只
    得另簽發票據予被告，並續為給付至九十一年三月二十日等語，惟原告自八十四
    年十二月二十日起攤還之金額均屬利息，本件借款並未清償完畢，業如前述，被
    告拒絕返還本票，或就抵押物聲請強制執行，咸屬正當權利之行使，本件借款之
    利率，雖已逾法定年息百分之二十之限制，惟原告就超過部分既為任意給付，被
    告本於有效之借款利率約定，仍得受領，非無法律上原因甚明。
七、綜上所述，本件借款利率經兩造約定按每月百分之三計算，並自八十四年十二月
    二十日起陸續調整為每月給付固定金額之利息，縱被告實際交付之借款金額為二
    百六十四萬元，其本金部分亦無法完全抵充而生清償之效力，本件最高限額抵押
    權擔保之借款並未全部清償，至被告就超過法定最高利率限制之利息，僅無請求
    權，其利息債權仍有效存在，其受領原告之任意給付，自有法律上原因，從而，
    原告依民法第七百六十七條中段及不當得利之法律關係，請求被告將系爭土地應
    有部分二分之一，以樹登字第○三二三七九號收件，於八十三年十二月二十日所
    為最高限額抵押權登記塗銷，並給付原告二百九十一萬八千四百三十五元，及自
    起訴狀繕本送達翌日起至清償日止，按週年利率百分之五計算之利息，為無理由
    ，應予駁回，原告之訴既經駁回，其假執行之聲請即失所附麗，應併與駁回。
八、本件事證已臻明確，兩造其餘攻擊防禦方法，經審酌於判決結果不生影響，爰不
    一一論述，附此敘明。
九、據上論結，本件原告之訴為無理由，依民事訴訟法第七十八條，判決如主文。
中      華      民      國    九十二    年      八      月     十九     日
                                        臺灣板橋地方法院民事第二庭
~B審判長法      官  陳忠行
~B      法      官  林錫凱
~B      法      官  廖怡貞
右為正本係照原本作成
如對本判決上訴，須於判決送達後廿日內向本院提出上訴狀
中      華      民      國    九十二    年      八      月     十九     日
~B      法院書記官  郭南宏


司法院資訊處製作；財團法人民間司法改革基金會備份。
